【裁判字號】    89,上易,493
【裁判日期】    891011
【裁判案由】    公共危險
【裁判全文】
臺灣高等法院臺中分院刑事判決                    八十九年度上易字第四九三號
    上  訴  人
    即  被  告  庚○○
    選任辯護人  高思大
                陳國華
右上訴人因公共危險案件，不服台灣台中地方法院八十八年度易字第二八一二號中華
民國八十九年一月十七日第一審判決（起訴案號：台灣台中地方法院檢察署八十八年
度偵字第一一一八五號）提起上訴，本院判決如左：
    主  文
原判決撤銷。
庚○○無罪。
    理  由
一、公訴意旨略以：被告庚○○為台中縣大雅鄉○○路○段二三四號直達企業股份有
    限公司（下稱直達公司）負責人，平時應注意公司變壓器之維修，以免變壓器因
    陳舊或使用過度產生故障短路而釀成火災，乃庚○○竟疏未注意，自安裝該變壓
    器十餘年來未再換新，致使直達公司變壓器於民國（下同）八十七年十二月十五
    日晚上七時四十二分，因故障造成短路引燃而釀成火災，並波及隔鄰中清路四段
    二三二號傣鈉科技公司等處造成損失，因而認為被告庚○○涉犯刑法第一百七十
    三條第二項之失火燒燬現供人使用之住宅罪嫌。
二、按犯罪事實應依證據認定，無證據不得推定其犯罪事實；又不能證明被告犯罪者
    ，應諭知無罪之判決，刑事訴訟法第一百五十四條、第三百零一條第一項分別定
    有明文。又認定不利於被告之事實，須依積極證據，苟積極證據不足為不利於被
    告事實之認定時，即應為有利於被告之認定，更不必有何有利之證據；認定犯罪
    事實所憑之證據，雖不以直接證據為限，間接證據亦包括在內；然而無論其為直
    接或間接證據，其為訴訟上之證明，須於通常一般人均不致有所懷疑，而得確信
    其為真實之程度者，始得據為有罪之認定最高法院三十年上字第八一六號、七十
    六年台上字第四九八六號判例可資參照。
三、公訴人認為上訴人即被告庚○○（下稱被告）涉犯刑法第一百七十三條第二項之
    失火罪嫌，無非依據：直達公司廠內以西南側塑膠原料儲存區受燒較為嚴重，此
    處即為最先起火處，而該起火處附近之變壓器繞組線圈有熔痕，研判不排除電器
    因素引起火災等情，此有內政部消防署支援火災現場勘查紀錄附卷可稽；換言之
    ，本件火災應係直達公司內繞組線圈變壓故障短路而引起火災甚明；被告自承變
    壓器已使用長達十餘年，且經依火災現場燃燒情形、起火處及變壓器有熔痕研判
    ，本件火災應係直達公司廠內西南側原料儲存區附近之變壓器故障造成短路而引
    起火災，依當時風向及起火處情形研判，要與隔鄰鐘王公司施放煙火無涉等語，
    為其主要論據。惟訊據被告固然坦承直達公司於右揭時間發生火災，惟堅決否認
    有何失火犯行，辯稱：其公司係製造鞋底，然因業務轉移大陸投資，廠房久未使
    用而破損不堪，變壓器並無短路故障之情形；此外火災發生時適有附近鐘王公司
    施放煙火，或係煙火掉落直達公司廠房以致引燃；或因他人在公司前停車起糾紛
    而故予縱火等語。經查：
  (一)本案災後經內政部消防署現場勘查結果：直達公司廠內以西南側塑膠原料儲存區
    燃燒最為嚴重，應係最先起火處。又依據上開起火處附近之變壓器繞組線圈有熔
    痕，而認定不排除電器因素引起火災等情；台中縣消防局所為調查報告，亦認變
    壓器內部線圈疑似短路熔痕，固有內政部消防署支援火災現場勘查紀錄、台中縣
    消防局所為調查報告在卷可參（見偵查卷第五頁反面；警局卷第十六－十八頁頁
    反面）。惟原審囑託台灣大電力研究試驗中心就本案火災原因鑑定，台灣大電力
    研究試驗中心認定：現場業已破壞，無法研判是否係由該變壓器及其內部電線所
    引起電力系統起火之跡象。由外焚燒變壓器，當燃燒溫度超過繞組絕緣之溫昇限
    度時，有可能造成繞組層間之絕緣不良，在通電情形下造成層間短路現象。變壓
    器短路原因可分為外部接線錯誤後端用電設備短路所致，或為絕緣不良及超載使
    用造成線圈過熱。本案裝置用電契約容量為十千瓦，使用之用電負荷為一千瓦至
    七千瓦間，除非變壓器為不良產品，否則不致發生內部短路現象。變壓器短路起
    火，是否引起屋外與台電外線電源接點處熔燒，須視接點處流過短路電流之大小
    、時間及鬆緊度而定。如連接不緊，復長時間通過大電流，則有熔燒現象，此有
    該中心鑑定函文附卷可稽（見原審卷第二十四－二十五頁），並未認為變壓器故
    障短路為本件火災之起火原因。又內政部消防署另以八十八年十一月二十九日八
    十八消署調字第八八一一０七０號函敘明：本案燃燒後產生高溫，致使變壓器內
    部銅質線圈嚴重燒熔，經鑑定為熱熔痕，無法判斷變壓器內部有無故障。外部焚
    燒可能造成外接線路短路，線路短路則可能導致內部線圈短路，惟因現場跡證破
    壞嚴重，不易辨別。變壓器長期運轉使用下，絕緣體會逐漸劣質化，如有過載情
    形，更易加速劣化。低負載使用相對於高負載使用，可能發生短路失火之機率較
    低，但無確切數據證明其機率。本案受燒之屋內變壓器一次側電源並非直接與台
    電配電線路相接，而係由災房廠房後側之台電責任分界點接至配電箱接戶開關，
    再分接至屋內變壓器；若變壓器發生事故，其所受影響部分多為變壓器與配電箱
    間之線路，而現場配電箱與線路已燒燬，無法鑑定有無異常，台電外接線路並未
    遭受波及等語，附有照片二幀，說明配電箱受燒嚴重，已燒燬；台電外線與接裝
    室內線之隔離開關受燒情形，台電外線並未受火波及（見原審卷第二十六－二十
    七頁），亦未認變壓器故障短路為本件火災之起火原因。再者，中央警察大學八
    十九年六月十五日校科字第八九二一八一號函復本院：「內政部消防署調查內
    容指稱該受損變壓器之銅質線為熱熔痕，該試驗為破試驗，並藉由金相顯微鏡之
    觀察所得，此與本校之試驗室設備同，且既為熱熔痕，則非短路痕，因此無法證
    明為火災之成因。」等語（見本院卷第三十九頁），明白指出直達公司現場受燒
    之變壓器為熱熔痕，非短路痕，無法證明為火災之原因。證人即為直達公司維修
電氣之甲○○於本院亦證稱：其定期至直達公司作電氣維護，變壓器未有故障等
    語（見本院卷第二十五頁），直達公司之變壓器平時維護未發現有故障之情形。
    因此，不能以直達公司廠內以西南側塑膠原料儲存區受燒較為嚴重，為最先起火
    處，而該起火處附近之變壓器繞組線圈有熔痕，即認為本件火災應係直達公司內
    繞組線圈變壓故障短路而引起火災。
  (二)至於被告辯稱：或係附近之鐘王公司施放煙火掉落公司廠房以致引起火災云云，
    並舉證人乙○○於本院證述：當時伊恰巧開車經過直達公司，見到鐘王公司有人
    放煙火，有直接掉入直達公司廠房者，伊回頭時，直達公司廠房已起火燃燒等語
    （見本院卷第一一六頁反面），證人即直達公司廠長助理己○○於本院證稱：火
    災之廠房屋頂破得很嚴重云云（見本院卷第一一四頁反面），證人即直達公司廠
    長丁○○於本院證述：那棟廠房已有十年未使用，石棉瓦屋頂破破爛爛的，一直
    未維修云云（見本院卷第一一五頁）。然而，鐘王公司施放煙火之地點在直達公
    司前開起火處之下風位置，再依梧棲氣象站及台中氣象站氣象資料顯示，火災當
    時係吹北風，搶救當時則吹強烈北風，經丈量起火處與燃放煙火地點相距七十八
  公尺，依據風向及關係位置研判，鐘王公司施放煙火，不可能掉落直達公司之內
    ，本件火災排除燃放煙火所致之可能，此經內政部消防署支援火災現場勘查紀錄
    及台中縣消防局調查報告均為相同認定（見警局卷第十六－十七頁；偵查卷第五
    頁）。復有內政部消防署勘驗紀錄、現場位置圖、現場物品配置圖、照片三十張
    等各在卷足證（見原審卷第三十九－九十五頁），依據上開勘驗紀錄及所附各項
    鑑定報告顯示：起火處殘留之塑膠原料以香煙試驗引燃發現，該塑膠粒子熱裂解
    溫度為攝氏三○四度，香煙溫度則為二○○至三○○度，因而排除煙蒂引燃之可
    能。另內政部消防署就鐘王公司施放之煙火經火藥分析後發現，起火處並無火藥
    成份（硝酸鉀、碳粉、過氯酸鉀、硫磺），再經鑑定人員現場發射結果，煙火並
    未掉落於起火處，且起火處上方屋瓦為石棉成分，不易引燃，有現場勘驗紀錄、
    證物鑑定報告及照片等可據（見原審卷第四十五頁、九十六－一○三頁）。本件
    火災原因，依當時風向及起火處情形研判，即難認與隔鄰鐘王公司施放煙火有關
    。又被告辯稱：或因與他人在直達公司大門前停車題起糾紛，而遭人縱火云云，
    並舉證人即公司員工戊○○、辛○○於本院證述：於八十七年十二月十日有部汽
    車停在公司門口，為停車事起爭執，該人出言稱不要太囂張，否則要把公司燒掉
    云云（見本院卷第一一五頁反面、一一六頁），惟直達公司現場大門及原料間之
    鐵捲門均關閉，並無遭人破壞痕跡，此經內政部消防署現場勘查屬實，載明於現
    場勘查紀錄附有大門及原料間之鐵捲門照片三幀在卷可憑（見原審卷第四十四頁
    、五十三頁、七十五頁、七十六頁），是遭他人潛入縱火之原因，亦乏直接證據
    可佐。是被告此部分就起火原因可能係鐘王公司施放煙火或他人縱火所致之供詞
    ，及證人乙○○、己○○、丁○○、戊○○、辛○○所為證詞，尚不足據為認定
    本件火災原因之依據。
四、綜上所述，被告所辯公司變壓器並無因陳舊或使用過度產生故障短路之情形而釀
    成火災，尚堪採信。本件火災固以直達公司廠內以西南側塑膠原料儲存區受燒較
    為嚴重，為最先起火處，惟遍查全卷並無因電氣變壓器故障因素而導致起火，亦
    排除鐘王公司施放煙火或他人縱火所致之原因，其火災原因不明。公訴意旨據以
    起訴之證據不能證明被告有刑法第一百七十三條第二項之失火犯行，此外復查無
    其他確切證據足以證明被告有應就失火原因負過失責任，是被告犯罪係屬不能證
    明，原審疏未詳查遽予論罪科刑，容有未洽，是被告上訴意旨據此指摘原判決不
    當，為有理由，應由本院將原判決予以撤銷，另為無罪之諭知。
據上論斷，應依刑事訴訟法第三百六十九條、第三百六十四條、第三百零一條第一項
，判決如主文。
本案經檢察官丙○○到庭執行職務。
中      華      民      國    八十九    年      十      月     十一     日
                                  臺灣高等法院臺中分院刑事第七庭
                                        審判長法  官  林  榮  龍
                                              法  官  黃  日  隆
                                              法  官  江  錫  麟
右正本證明與原本無異。
不得上訴。
                                              書記官  謝  雅  惠
中      華      民      國     八十九     年      十      月    十二    日
                                                                        Ｄ


司法院資訊處製作；財團法人民間司法改革基金會備份。
